臺灣高等法院臺中分院民事判決
110年度上字第414號
上  訴  人  賴貞妤  
            賴宜欣  
            賴昱良  
共同
法定代理人  張氏渥  
共同
訴訟代理人  謝任堯律師
被上訴人    姚雅真  
            吳敏隆  
            賴青柱  
共同
訴訟代理人  袁烈輝律師
上列當事人間請求返還不當得利事件，上訴人對於中華民國110
年8月18日臺灣臺中地方法院109年度訴字第2470號第一審判決提
起上訴，本院於111年4月20日言詞辯論終結，判決如下：
    主  文
上訴駁回。
第二審訴訟費用由上訴人負擔。
    事實及理由
一、本件上訴人主張：上訴人父賴銘賢於民國103年12月16日死
    亡，伊等為繼承人，賴銘賢生前有合作金庫商業銀行帳號00
    000000000號帳戶（下稱賴銘賢合作金庫帳戶）及國泰世華
    商業銀行帳號000000000000號帳戶（下稱賴銘賢國泰世華帳
    戶），並將上開2帳戶存摺及印鑑存放於保管箱。被上訴人
    乙○○、甲○○、戊○○（下單獨均逕稱姓名，合稱被上訴人）係
    賴銘賢之外甥女、外甥及弟弟，竟於賴銘賢103年11月30日
    住進中國醫藥大學附設醫院（下稱中國附醫）加護病房至10
    3年12月16日死亡止，由戊○○開啟賴銘賢存放上開2帳戶存摺
    及印鑑章之保管箱，並推由甲○○先後於103年12月4日、103
    年12月9日、103年12月16日，持賴銘賢合作金庫帳戶之存摺
    、印鑑章，分別提領帳戶內存款新臺幣（下同）40萬元、5
    萬元、13萬元，合計58萬元（下稱系爭58萬元）；另由乙○○
    於103年12月4日持賴銘賢國泰世華帳戶之存摺、印章，提領
    該帳戶內存款50萬元、133萬元，合計183萬元（下稱系爭18
    3萬元），並均交由戊○○保管等情，爰依不當得利及侵權行
    為之法律關係，求為命乙○○、戊○○應連帶給付上訴人183萬
    元及甲○○、戊○○應連帶給付上訴人58萬元，並均自起訴狀繕
    本送達翌日起加付法定遲延利息及願供擔保請准為假執行之
    宣告（原審為上訴人敗訴之判決，上訴人聲明不服，提起上
    訴）。並上訴聲明：㈠原判決廢棄。㈡乙○○、戊○○應連帶給付
    上訴人183萬元，及自起訴狀繕本送達被上訴人之翌日起至
    清償日止按年息百分之5計算之利息。㈢甲○○、戊○○應連帶給
    付上訴人58萬元，及自起訴狀繕本送達被上訴人之翌日起至
    清償日止按年息百分之5計算之利息。㈣願供擔保請准宣告假
    執行。
二、被上訴人則以：
  ㈠乙○○部分：伊於103年9月6日確係受賴銘賢委託，而於賴銘賢
    、丙○○102年6月14日離婚協議書之背面書立賴銘賢委託事項
    ，以受託人身分於其上簽名蓋章（下稱系爭委託書），系爭
    委託書並載明「一、請將外婆要給三位女兒各 200萬元現金
    代為領取並轉交二位阿姨及媽媽此為賣中科土地之錢」、「
    四、若證明（上訴人）三人為親生，本人希望日後由其叔叔
    （即戊○○）代為照顧…這2、3年我身體愈來愈不好，可能不
    久於人世，我希望妳能告訴小舅（即戊○○）負責控管小孩的
    財產，避免丙○○將錢揮霍完把小孩丟著不管…」；伊提領賴
    銘賢國泰世華帳戶存款183萬元，亦已依系爭委託書記載而
    將款項交付姚賴○○（即賴銘賢之姐）。伊並無何不當得利及
    侵權行為等語置辯。
  ㈡甲○○部分：賴銘賢長期以來親自交代伊，表示積欠三位姊姊
    每人各200萬元，伊所提領賴銘賢合作金庫帳戶58萬元，其
    中40萬元當面交給賴銘賢姊姊姚賴○○；其中5萬元、13萬元
    是小孩學費、安親班及日常開銷，伊並無何不當得利及侵權
    行為。又伊有墊付上訴人之教育費用11萬2,381元及賴銘賢
    醫藥費用3萬5,506元，伊亦得行使抵銷等語，資為抗辯。
　㈢戊○○：伊並未指示乙○○、甲○○去領錢，領錢行為與伊與無關
    ，上訴人自不得主張伊須與乙○○、甲○○負連帶責任。又伊墊
    付賴銘賢喪葬費用31萬2,600元，亦得依民法第334條第1項
    前段之規定，行使抵銷權等語，資為抗辯。
　㈣答辯聲明：上訴駁回。
三、兩造不爭執事項（見本院卷第126-128頁）：
  ㈠乙○○於103年12月4日自賴銘賢國泰世華帳戶內，分別提領50
    萬元、133萬元，合計183萬元（國泰世華銀行交易提領明細
    及提款單，見原審卷一第49-57頁）。
  ㈡甲○○先後於103年12月4日、103年12月9日、103年12月16日自
    賴銘賢合作金庫帳戶，分別提領40萬元、5萬元、13萬元，
    合計58萬元（合作金庫商業銀行西台中分行歷史交易明細查
    詢結果及取款憑條，見原審卷一第59-65頁）。
  ㈢賴銘賢係於103年11月30日因細菌性腦膜炎、肺炎、顱內出血
    、糖尿病等疾病，急診住院接受治療，嗣因病情惡化，而於
    103年12月16日死亡（中國附醫診斷證明書，見原審卷一第1
    9頁）。
  ㈣上訴人之法定代理人丙○○於104年4月28日登記行使負擔對其
    等未成年子女之權利義務；而戊○○對丙○○所提起之停止親權
    事件，業經原法院於104年9月15日以104年度家親聲字第328
    號民事裁定駁回確定（原法院104年度家親聲字第328號民事
    裁定，見原審卷一第71-83頁；戶籍謄本，見原審卷一第108
    -1頁）。
  ㈤乙○○所提出之委託書(原審卷一第67-69頁、295-296頁)，上
    面並無被繼承人賴銘賢本人之簽名或蓋章，係由乙○○於103
    年9月6日書立，並以受託人身分於其上簽名蓋章，且見證人
    蘇○○亦係事後簽名蓋章，並非在場親自見聞。
  ㈥甲○○有支付上訴人103年9月至104年3月間之教育費用11萬2,3
    81元（台中市私立史努比幼稚園103年9月至104年2月、104
    年3月至104年9月之收費袋，見原審卷一第233－235頁；亮研
    文理補習班103年12月至104年3月之繳費單，見原審卷一第2
    37－243頁）及賴銘賢醫藥費用3萬5,506元（中國附醫 住院
    、急診及門診醫療收據，見原審卷一第223、227－231頁；中
    國醫藥大學兒童醫院門診醫療收據，見原審卷一第225頁）
    。
  ㈦戊○○墊付賴銘賢喪葬費用31萬2,600元（詠成生命禮儀火葬場
    服務契約書，見原審卷一第245-261頁；治喪約定書，見原
    審卷一第263頁；有莆有限公司預定單，見原審卷一第265頁
    ；東海七福金寶塔塔位永久使用權憑證，見原審卷一第267
    頁）。
四、本院之判斷：
    上訴人主張被上訴人利用賴銘賢103年11月30日住進中國附
    醫加護病房起至103年12月16日死亡止，提領賴銘賢國泰世
    華帳戶內存款共183萬元及合作金庫帳戶存款共58萬元，依
    不當得利及侵權行為之法律關係，請求被上訴人給付上述款
    項，被上訴人則以前揭情詞置辯，本件首須審究在於㈠系爭
    委託書是否受賴銘賢委託而書立？㈡上訴人依不當得利之規
    定，請求乙○○、甲○○、戊○○返還前開款項，有無理由？㈢上
    訴人依侵權行為之規定，請求乙○○、甲○○、戊○○返還前開款
    項，有無理由？茲析述如下：
  ㈠系爭委託書確係乙○○受賴銘賢委託而書立：
　  上訴人以系爭委託書上無被繼承人賴銘賢本人之簽名或蓋章
    ，復非賴銘賢所書寫，而主張系爭委託書所載事項並非賴銘
    賢所委託云云，為被上訴人否認，經查：
　⒈系爭委託書上並無被繼承人賴銘賢本人之簽名或蓋章，係由
    乙○○於103年9月6日書立，並以受託人身分於其上簽名蓋章
    ，且見證人蘇○○亦係事後簽名蓋章，並非在場親自見聞等情
    ，為兩造所不爭執（詳不爭執事項㈤）；系爭委託書並載明
    「本人賴銘賢茲委託外甥女乙○○代為轉達各事項，…日後任
    何人有異議可請國泰人壽蘇○○小姐代為出面作證。」「一、
    請將外婆要給三位女兒各貳佰萬元現金代為領取並轉交二位
    阿姨及媽媽此為賣中科土地之錢」、「四、若證明三人（即
    指上訴人）為親生，本人希望日後由其叔叔（即戊○○）代為
    照顧…這二、三年我身體愈來愈不好，可能不久於人世，我
    希望妳能告訴小舅（即戊○○）負責控管小孩的財產，避免丙
    ○○將錢揮霍完把小孩丟著不管…」，有系爭委託書(見原審卷
    一第67-69頁、295-296頁)，附卷可稽。
　⒉依系爭委託書上之見證人蘇○○於104年7月21日另案警詢中陳
    稱：伊目前從事國泰人壽保險員，賴銘賢是伊保險客戶，…
    伊去乙○○住家時，乙○○拿系爭委託書給伊看的；該委託事項
    及內容第三項（指將丙○○及張雪梅戶口遷出，因避不見面戶
    口至今未遷出，見原審卷一第296頁）及丙○○摻安眠藥的事
    伊不知道以外，其他事情伊都聽賴銘賢說過；因為該委託事
    項及內容大都和伊從賴銘賢那裡聽到的意思一致，所以伊願
    意為其背書等語（見臺灣臺中地方檢察署104年偵字第24837
    號卷《下稱偵卷》第15-16頁），可知系爭委託書上所記載之
    一、四確曾為賴銘賢提及之事項。
　⒊再依證人姚賴○○即賴銘賢之姐於原審審理中證稱：伊有看過
    系爭委託書，正面是賴銘賢的離婚證書，背面的字是賴銘賢
    叫伊女兒即乙○○寫的；約於103年中秋節之前，伊拿中秋節
    月餅去賴銘賢家找賴銘賢，伊有要求賴銘賢還錢，賴銘賢就
    拿系爭委託書給伊看，並說「我欠你們的錢都寫在那裡了」
    ，賴銘賢說如果他發生事情就把他的小孩交給戊○○照顧，那
    時候賴銘賢已經知道自己生病了；賴銘賢住院時有交代伊要
    把他的小孩交給戊○○照顧扶養，再來就是要叫甲○○、乙○○去
    領錢還給我們三姊妹賣土地的錢等語（見原審卷一第283-28
    4頁）；及證人姚賴○○、賴秀彩、賴美樺於另案偵查中均證
    稱：有看過賴銘賢給乙○○的系爭委託書，賴銘賢有拿著系爭
    委託書親口說確實是他的意思等情，此有臺灣臺中地方檢察
    署104年度偵字第24837號不起訴處分書（見原審卷一第99頁
    ）在卷為憑；是被上訴人辯稱系爭委託書所載之內容確均出
    於賴銘賢之真意，為賴銘賢請乙○○記載並委託之事項，並非
    無據。
  ⒋上訴人雖又以乙○○105年7月19日於臺中地院104年度重訴字第
    589號作證時曾證稱，…不知道會用這著用途…103年9月6日書
    寫系爭委託書僅是要讓賴銘賢發洩情緒等語，依此難認賴銘
    賢與乙○○間有委託乙○○處理事務之真意（本院卷第166頁）
    云云，惟依證人甲○○於104年7月21日另案警詢中陳稱：大舅
    賴銘賢經常叫伊來陪他喝酒，因為大舅103年10月8日要去越
    南七天，所以10月7日叫伊來幫他照顧小孩，並跟伊說如果
    他有什麼意外，有一份委託書他交代給表妹即乙○○，叫伊找
    乙○○一起幫他把欠伊媽媽及二個阿姨的錢還一還，他說他這
    輩子死也不要欠人家錢等語（見偵卷第13頁）觀之，賴銘賢
    於103年10月8日出國前，猶特別對吳銘隆提及103年9月6日
    交代乙○○事項之系爭委託書，再參以上述證人姚賴○○、賴秀
    彩、賴美樺於偵查中所證稱之賴銘賢有拿著系爭委託書親口
    說確實是他的意思等語，顯見賴銘賢確實一再與其親近之親
    人告知並確認系爭委託書上所載之事項為其真意，已堪認系
    爭委託書所記載之內容確係賴銘賢之意思。況乙○○與賴銘賢
    間並無任何利害關係或債務糾紛，依系爭委託書之內容係書
    寫在賴銘賢與前妻丙○○之離婚協議書影本之背面，若非賴銘
    賢自行提供，乙○○當無可能取得前開離婚協議書之影本以供
    書寫，更可證賴銘賢有委託乙○○處理事務之真意。上訴人主
    張系爭委託書非乙○○受賴銘賢委託而書立云云，自不可採。
　㈡上訴人依不當得利之規定，請求乙○○、甲○○、戊○○返
　　還前開款項，為無理由：
　　上訴人主張乙○○、甲○○、戊○○未受委任違法提領賴銘賢系爭
    58萬元及183萬，受有不當得利請求返還云云，被上訴人則
    辯稱係受賴銘賢生前委託始提領上述款項，並依委託事項將
    提領之款項用於還款及照顧賴銘賢子女之用，並無不當得利
    ，經查：　
　⒈依證人姚賴○○於原審審理中證稱：之前有賣中科土地，伊及
    母親賴劉足、妹妹賴秀彩、賴美樺共可分得 2,400萬元，伊
    母親可得部分也要給我們三個姊妹，所以我們三個姊妹每人
    可分得 800萬元，當時賴銘賢說媽媽要給的600萬元先放在
    他那邊可以避稅。後來賴銘賢生病了，就一直住在醫院，賴
    銘賢交代甲○○、乙○○去領錢出來照顧他的小孩；賴銘賢一直
    沒有還該筆款項，於生病住院期間有交代甲○○、乙○○去領錢
    還給伊；伊有收到甲○○、乙○○分別交付提領賴銘賢國泰世華
    及合作金庫帳戶內之40萬元及183萬元現金，都是領錢當天
    在賴銘賢家交給伊。錢的用途是用來還賴銘賢欠伊的錢；伊
    收到甲○○、乙○○交付的款項，於辦完賴銘賢喪事後，將錢分
    給賴秀彩、賴美樺，由三個人均分，每個人分得70幾萬元（
    見原審卷一第280-286頁）等語，證人所述甲○○、乙○○提領
    系爭款項原委及款項之交付及分配事項，核與系爭委託書上
    記載之「一、請將外婆要給三位女兒各貳佰萬元現金代為領
    取並轉交二位阿姨及媽媽此為賣中科土地之錢」、「四、若
    證明三人（即指上訴人）為親生，本人希望日後由其叔叔（
    即戊○○）代為照顧……這二、三年我身體愈來愈不好，可能不
    久於人世，我希望妳能告訴小舅（即戊○○）負責控管小孩的
    財產，避免丙○○將錢揮霍完把小孩丟著不管…」事項大致相
    符，被上訴人辯稱，係受賴銘賢生前委託始提領上述款項，
    並依委託事項將提領之款項用於還款及照顧賴銘賢子女之用
    等語，應屬可信。乙○○辯稱係受託領取系爭183萬元，且於
    領得後即將系爭183萬元款項交予姚賴○○，經核其無任何得
    款，並無得利，應可認定。
　⒉再依不爭執事項㈥，甲○○確已支付上訴人103年9月至104年3月
    間之幼稚園及補習班費用11萬2,381元，此亦更證姚賴○○所
    述賴銘賢交代甲○○、乙○○去領錢出來照顧上訴人等語，確屬
    實在；及甲○○於104年7月21日另案警詢中所陳稱：因賴銘賢
    肝病病情惡化住院，其三名子女安親班費用及生活費均須支
    出，伊身上也沒那麼多錢可以先代墊，所以戊○○於103年12
    月4日及103年12月9日叫伊先拿賴銘賢合作金庫存摺及印章
    前往提款支應（見偵卷第12頁），及戊○○於104年7月22日另
    案警詢中所陳稱：因賴銘賢於103年12月4日肝病惡化，伊請
    甲○○來臺中代為照顧上訴人（見偵卷第8頁）等語，均屬實
    在。甲○○所領系爭58萬元，如前述已交予姚賴○○40萬元，並
    已支付上訴人103年9月至104年3月間之幼稚園及補習班費用
    11萬2,381元，及不爭執事項㈦賴銘賢醫藥費用3萬5,506元，
    所餘3萬2113元（58萬元-40萬元-11萬2,381元-3萬5,506元=
    3萬2113元)，於103年9月至104年3月間支付上訴人學費、安
    親班及日常開銷，衡諸一般生活水準，應已逾上揭餘款，吳
    銘隆辯稱其受託取得款項均依約支付，經核甲○○並無任何所
    得，亦可認定。 
　⒊綜上，甲○○、乙○○、戊○○等人確基於賴銘賢生前委託而提領
    賴銘賢合作金庫及國泰世華帳戶內之系爭58萬元及183萬元
    款項，並用以支付上訴人之生活、教育費用及賴銘賢醫費，
    及清償賴銘賢生前積欠其姊妹姚賴○○、賴秀彩、賴美樺之債
    務。按主張不當得利請求權存在之當事人，對於不當得利請
    求權之成立，應負舉證責任，即應證明他方係無法律上之原
    因而受利益，致其受有損害。上訴人迄未提出相關事證以資
    證明戊○○、乙○○、甲○○有何符合不當得利之情事，則上訴人
    依不當得利之規定，請求戊○○應分別與乙○○、甲○○共同負返
    還系爭183萬元、58萬元利益予上訴人之義務，即屬無據，
    要難准許。
　⒋上訴人所舉原法院110年訴字第956判決，戊○○於賴銘賢過世
    後，將其與賴銘賢分別共有協議分管之坐落臺中市○○區○○○
    段0000地號土地（下稱系爭2083地號土地），應由上訴人所
    收取之租金，卻由戊○○領取，經原法院認屬權益侵害型之不
    當得利，戊○○應返還收取之租金云云，實與本件無涉，更難
    依此認定上訴人於本件所主張戊○○、乙○○、甲○○有何符合不
    當得利之情事。
　㈢上訴人依侵權行為之規定，請求乙○○、甲○○、戊○○返還前開
    款項，為無理由：
　　上訴人主張乙○○、甲○○、戊○○利用賴銘賢住院昏迷而其等年
    幼上學不在家之際，未經允許逕自侵入賴銘賢屋內開啟保管
    箱擅取存摺、印章盜領銀行存款，依侵權行為請求返還提領
    之系爭款項云云，為被上訴人否認，經查：
　⒈按當事人主張有利於己之事實者，就其事實有舉證之責任，
    民事訴訟法第 277條前段定有明文。
　⒉乙○○提出之系爭委託書，業經本院依據前開事證，認定係經
    賴銘賢生前授權委託，則被上訴人提領上述款項，並依委託
    事項將提領之款項用於還款及照顧賴銘賢子女之用，尚難認
    有何侵權行為可言；上訴人猶主張乙○○等人未經允許擅自侵
    入賴銘賢住處開啟保管箱，擅自取得前開銀行存摺及印章據
    以盜領存款等情，除未提出相關事證以實其說；且上訴人之
    法定代理人丙○○曾告發乙○○、甲○○、戊○○等人涉嫌竊盜、侵
    占、偽造文書、盜用印章等罪嫌，業經臺灣臺中地方檢察署
    檢察官偵查後，認為其等之犯罪嫌疑不足，而於105年2月10
    日以104年度偵字第24837號為不起訴處分，此亦有臺灣臺中
    地方檢察署檢察官104年度偵字第24837號不起訴處分書（見
    原審卷一第97-100、125-129頁）在卷可稽，是上訴人之主
    張亦顯與現有事證不相符合，自不足採。
　⒊上訴人雖又舉訴外人丁○○向賴銘賢租地所支付租金之2紙支票
    應由賴銘賢所收取之租金，由戊○○領取，戊○○於另案偵訊筆
    錄聲稱：2張總共14萬的票，是我的錢，原本要拿給甲○○作
    家用，沒想到他直接存入賴銘賢的戶頭内等語（見原審卷一
    第27頁），而主張被上訴人侵害賴銘賢及上訴人繼承賴銘賢
    一切之財產權利義務云云，惟如前述，系爭14萬元票款，本
    即存入賴銘賢帳戶屬賴銘賢所有，且被上訴人依系爭委託書
    提領上述款項，並依委託事項將提領之款項用於還款及照顧
    賴銘賢子女之用，則原屬賴銘賢之款項已用於上訴人，亦難
    認被上訴人有何侵權行為。
　⒋綜上，上訴人主張依侵權行為之法律關係，請求戊○○應分別
    與乙○○、甲○○負連帶損害賠償責任，實屬無據，要難准許。
五、綜上所述，上訴人依不當得利及侵權行為之法律關係，請求
    ㈠乙○○、戊○○應連帶給付上訴人183萬元及自起訴狀繕本送達
    被上訴人之翌日起至清償日止，按年息百分之5計算之利息
    。㈡甲○○、戊○○應連帶給付上訴人58萬元，及自起訴狀繕本
    送達被上訴人之翌日起至清償日止，按年息百分之5計算之
    利息，非屬正當，不應准許。從而原審所為上訴人敗訴之判
    決，並無不合。上訴論旨指摘原判決不當，求予廢棄改判，
    為無理由，應駁回其上訴。
六、本件事證已臻明確，兩造其餘之攻擊或防禦方法及所用之證
    據，經本院斟酌後，認為均不足以影響本判決之結果，爰不
    逐一論列，附此敘明。
七、據上論結，本件上訴為無理由，爰判決如主文。
中　　華　　民　　國　　111 　年　　5 　　月　　11　　日
            民事第三庭     審判長法　官  黃玉清
                                 法　官  許旭聖
                                 法　官  涂秀玲
正本係照原本作成。
如不服本判決，應於收受送達後20日內向本院提出上訴書狀，其
未表明上訴理由者，應於提出上訴後20日內向本院補提上訴理由
書（須按他造當事人之人數附繕本）。因疫情而遲誤不變期間，
得向法院聲請回復原狀。
上訴時應提出委任律師或具有律師資格之人之委任狀；委任有律
師資格者，另應附具律師資格證書及釋明委任人與受任人有民事
訴訟法第466條之1第1項但書或第2項所定關係之釋明文書影本。
如委任律師提起上訴者，應一併繳納上訴裁判費。
                                 書記官  卓佳儀
　　　　　　　　　　　　　　　　  
中　　華　　民　　國　　111 　年　　5 　　月　　11　　日